【裁判字號】    97,簡,351
【裁判日期】    970903
【裁判案由】    申報公職人員財產
【裁判全文】
臺北高等行政法院判決
                                     97年度簡字第00351號
原      告  甲○○
被      告  法務部
代  表  人  乙○○（部長）
訴訟代理人  丁○○
            丙○○
上列當事人間因申報公職人員財產事件，原告不服行政院中華民
國97年4 月28日院臺訴字第0970084471號訴願決定，提起行政訴
訟。本院判決如下：
    主  文
原告之訴駁回。
訴訟費用由原告負擔。
    事  實
一、事實概要：
    緣被告法務部以原告係高雄市政府客家事務委員會秘書兼主
    任，為公職人員財產申報法第2 條第1 項第11款規定應申報
    財產之人員，於民國（下同）95年申報財產時，漏報其配偶
    鄭玲惠名下坐落臺南市○區○○段1068地號土地、高雄銀行
    活期存款新臺幣（下同）286,757 元、臺灣郵政股份有限公
    司存款1,787,320 元、臺灣銀行活期儲蓄存款31,025元、定
    期存款450,000 元，並溢報其配偶高雄銀行定期存款1,700,
    000 元及原告對高雄銀行債務220,532 元，故意申報不實，
    乃依公職人員財產申報法第11條第1 項後段規定，以96年12
    月26日法財申罰字第0961116603號處分書處原告罰鍰8 萬元
    。原告不服，以其配偶長期在外就學，實無知悉其配偶財產
    詳情之有效管道，況存簿由配偶自行保管，其已盡一切可能
    及所知填報財產，且依民法規定，對配偶婚前即持有之特有
    財產，應否為申報範圍，尚有疑義，且其配偶臺灣銀行之定
    期存款，係因岳父重病無法管理財務，託在配偶帳下，以權
    利外觀認屬配偶所有，但其未有此專業認知，其申報時已將
    配偶所有一併申報，已盡法定義務，因未具專業認知且為第
    1 次申報，尚乏經驗，受理機關未予行政指導與協助告知資
    料查詢方法，且身兼主管之職，公務繁忙，申報疏漏難免，
    溢報存款係因誤植，貸款債務因疏忽未扣除已還款部分，漏
    報土地係因不諳土地及建物之登載情形，均非故意申報錯誤
    ，請撤銷原處分云云，提起訴願遭決定駁回，遂提起本件行
    政訴訟。
二、兩造聲明：
    (一)原告聲明求為判決：1.訴願決定及原處分均撤銷。
                        2.訴訟費用由被告負擔。
    (二)被告聲明求為判決：1.駁回原告之訴。
                        2.訴訟費用由原告負擔。
三、兩造之爭點：
    (一)原告主張之理由：
      1.本件原告於97年4 月30日收受行政院97年4 月28日院臺
        訴字第0970084471號作成訴願決定書，謹遵於行政訴訟
        法第106 條規定於收受訴願決定書後2 個月內，提起行
        政訴訟，而為合法之起訴。
      2.本件財產申報事件係發生於修正前公職人員財產申報法
        （以下簡稱修正前公職人員財產申報法）之時。其後，
        雖然該法於96年3 月26日全面修正，惟迄卻仍未施行，
        被告乃以96年12月26日法財申罰字第0961116603號處分
        書對原告裁處罰鍰。又，該法復於97年1 月9 日修正第
        4 條條文，惟該修正條文再度未施行，合先敘明。本件
        被告係以修正前公職人員財產申報法第11條第l 項規定
        為其裁處依據，茲將其修正前後條文臆列如下:
        (1)修正前公職人員財產申報法第11條第1 項規定：「公
          職人員明知應依規定申報，無正當理由不為申報，處
          新臺幣6 萬元以上30 萬 元以下罰鍰。其故意申報不
          實者亦同」。
        (2)96年3 月26日公職人員財產申報法第12條第3 項規定
          ：「有申報義務之人無正當理由未依規定期限申報或
          故意申報不實者，處新壹幣6 萬元以上120 萬元以下
          罰鍰。」（迄今仍未施行）。
        (3)97年1 月9 日修正時，該條並未修正，即同上所列條
          文。基於上述法令修正施行動態，本件仍應適用修正
          前之公職人員財產申報法。
      3.本件原告於95年間任職高雄市政府客家事務委員會祕書
        兼主任，雖經該府政風處於95年8 月間通知原告申報財
        產狀況，惟原告所任「部門單位」並非修正前公職人員
        財產申報法第2 條第1 項各款及同法施行細則第8 條、
        第9 條規定所列之警政、司法調查、稅務、關務、地政
        、主計、營建、都計、證管、採購部門之範圍，何以在
        同法及其施行細則均無明文規定之情況下，將原告納入
        公職人員申報財產之申報義務人範圍，實有違背法令之
        處。被告據以認定原告為申報義務人，並進而認定原告
        故意申報不實，作成裁罰處分，原處分即有違背法令之
        處。
      4.本件姑不論原告是否屬前揭同款之申報義務人，惟就此
        種透過法律授權以訂定施行細則方式規範申報義務人範
        圍之問題而言，從法律保留原則以論，其申報義務人之
        範圍涉及到申報義務之履行及不履行時之法律效果，與
        人民之權利義務息息相關，此等事項並非屬釋字第443
        號解釋理由書所指之「執行法律之細節性、技術性次要
        事項」，而係屬於中央法規標準法第5 條第2 款「關於
        人民之權利、義務者」之法律保留重要事項；且依中央
        法規標準法第6 條規定：「應以法律規定之事項，不得
        以命令定之」。其若以命令規範「應以法律規定涉及人
        民權利義務之事項」，即屬違法。被告未審該授權命令
        之違法，仍然依據違法之同法施行細則第8 條第l 項規
        定，認原告為同法第2 條第l 項第11款規定之申報義務
        人，即屬違背法律保留原則，從而，被告據以作成處分
        ，更屬違法。
      5.本件原告於95年10月間，既經高雄市政府政風處通知申
        報公職人員財產狀況，疏未注意原告自己是否為申報義
        務人，即申報原告自身及配偶主觀上所知之各種財產狀
        況。關於原告與其配偶之財產狀況，因原告疏忽注意，
        漏報「相連土地之另一臺南市○區○○段1068地號土地
        」、「配偶名下之存款等」或「原告之岳父寄託於其配
        偶名下帳戶之臺灣銀行定期存款450,000 元」等情形，
        以致所申報之財產狀況與財政部財稅資料中心之資料生
        有不符情事。公職人員財產申報法既係以端正政風，確
        立公職人員清廉為其立法目的，該法對於公職人員之財
        產申報，受理申報機關在受理申報時本應居於申報義務
        者之立場，盡力協助其申報所有財產狀況，以求公職人
        員能據實申報維持清廉，例如，提示財稅資料中心資料
        供參，或提供協力調查以免疏忽漏報等協助。但，財稅
        資料中心據有所有全民個人之財產資料，並可由「受理
        申報機關」在執行審核階段時，極盡能事地提供各項申
        報者及其配偶之個人財產資料，其行政協助可謂完備。
        相對於此，在原告申報財產狀況時，不僅不能如同受理
        申報機關般得享受行政協助之便利。反而，藉由申報書
        上記載「課予申報者應據實申報之義務」，加重申報義
        務者之責任，遽然指摘原告僅須觀看存摺登簿、土地（
        房屋）權狀或向金融機關查詢即可得知，誠然不知民間
        疾苦。如此，在「受理申報機關或處罰機關」與人民地
        位極其不對等之狀態下，原告尚須勞苦奔波於各金融、
        財稅機構間始能得知部分片斷之個人財產資料，更何況
        關於配偶名下之臺灣郵政「定期存款」部分，更無法僅
        憑原告積極登簿或查詢郵政公司即足以得知（原告之配
        偶遠在桃園縣中央警察大學就讀，須全時住校，如證一
        ），誠屬不公，如此則更難期待原告能善盡其申報之義
        務，以致一時疏忽，生有溢報、漏報情事，實難避免。
      6.又在原告申報財產狀況後，雖然依公職人員財產申報資
        料審核及查閱辦法第6 條規定，受理申報機關於受理申
        報後，縱在審核階段，原告均得隨時申請補正資料。然
        而，公職人員財產申報法既係以端正政風，確立公職人
        員清廉為目的，非專以處罰疏忽過失之公職人員為其目
        的，受理申報機關於審核階段時並不主動協助或依其申
        請提供個人所有之財稅中心資料，或任令申報資料不完
        備情形存在，不實施同辦法第5 條之財產申報狀況審核
        ，亦不據以通知原告限期補正。俟受理申報機關發動同
        辦法第7 條「受理申報機關（構）因陳情或其他情事，
        認申報人有申報不實之嫌疑者，應就其有無違反本法第
        5 條或第7 條第l 項、第2 項之規定進行審核」之審核
        權限時，再如同抓賊般實施審核，一發現原告所申報之
        資料與財稅中心資料不符情事，即不再給予原告請求更
        正之機會，原告確曾於96年9 月25日向受理申報機關申
        請補正（如證二：96年9 月25日原告向受理申報機關之
        補正資料），惟遭受理申報機關拒絕；受理申報機關並
        見獵心喜般，即依同辦法第10條第1 項規定，恣意裁量
        ，毫無任何裁量基準，即認定原告為「故意」申報不實
        ，移送被告裁罰。此種作法不僅違背前揭公職人員財產
        申報法之立法目的，亦違反同辦法第6 條容許申報者得
        隨時申請補正之規定，其申報審核與裁量程序即不符合
        正當法律程序之原理。又該受理申報機關作同辦法第7
        條之審核時，竟僅憑申報者，所申報之資料與實際財產
        狀況不符，即認定原告「故意」申報不實，完全不考慮
        申報者之主觀要件要素，恣意濫用裁量、調查權，造成
        「申報不實」與「『故意』申報不實」間之混淆，其不
        免有違裁量法則，實屬違法。
      7.又原告與配偶鄭玲惠結婚以來，即本相互尊重之原則，
        各自管理夫妻原有或特有財產，於95年10月間接受政風
        處要求申報財產狀況之通知後，即告知配偶提供其完整
        之財產資料，對於配偶所有財產部分，完全依照相互尊
        重之精神，據其提供資料申報，於申報當時既無隱匿申
        報財產之必要，亦無申報不實之故意。就本件係爭修正
        前公職人員財產申報法第11條第1 項後段「故意申報不
        實」之要件以論，不僅在客觀上須有申報不實之情事，
        復就申報者之主觀要件要素上，必再以申報者之「故意
        要素」為其要件，始得裁罰；其出於過失者，自不得依
        該項規定裁罰，有最高行政法院90年判字第1478號判決
        可資參照（如證三）。蓋出於故意申報不實者，其惡性
        較大，有違公職人員之清廉，自有施予處罰之必要。所
        謂「故意」，可分為直接故意與間接故意二種。行為人
        對於構成要件之事實，明知並有意使其發生者，為「直
        接故意」; 行為人對於構成要件之事實，預見其發生而
        其發生並不違背其本意者，為「間接故意」。本件原告
        既無匿報財產之必要，亦無法預見將有違法事實之發生
        ，完全是因為原告一時疏忽，應注意並能注意而不注意
        善盡履行申報之義務，致生申報錯誤情事，實屬「無認
        識過失」之主觀要素。此觀原告於申報財產狀況時，即
        存有「溢報」財產狀況情事（蓋若申報者存有未必故意
        時，在申報心態上當應儘可能地以漏報方式處理，何以
        會有「溢報」情事），或經受理申報機關通知說明時，
        即立刻寄送文件補正（惟遭受理申報機關拒絕補正），
        則可據該客觀事實認定原告在主觀意識上並非有「縱有
        申報不實情事，亦消極地容認其發生」之「間接故意」
        存在。況且，依人之常情言，任何人均不願故意容認因
        違規事實之發生，坐收自己受到不利益之裁罰，除非其
        人因而獲有更大利益（原告自身並未獲有更大之利益，
        反而受到裁罰之不利益）。本件原告一經受理申報機關
        通知說明，即立刻寄送文件補正，如此，更足認定原告
        顯非「間接故意」申報不實（如證二：96年9 月25日原
        告向受理申報機關之補正資料；證四：原告申報財產之
        溢報資料），惟被告不察於此，其所為之原處分，自屬
        違法。
      8.綜上論結，原告95年間擔任高雄市政府客家事務委員會
        祕書兼主任，該單位部門既非修正前公職人員財產申報
        法第2 條第l 項第11 款 及同法施行細則第8 條第1 項
        申報義務者之部門範圍，惟被告竟將原告納入應申報財
        產之義務人範圍，該原處分即屬違背法令。又被告以同
        法施行細則第8 條、第9 條等技術性、細節性規定，來
        規範人民權利義務之重要事項，並據以認定原告為申報
        義務人，亦有違法律保留原則。復因原告一時疏未注意
        ，完全是出於「無認識過失」，致申報財產時所申報之
        財產狀況與實際財產狀況不符，雖與有過失致生申報不
        符情事，惟卻不該當於同法第11 條 第l 項後段「故意
        」申報不實情事。詎料被告不察，僅憑客觀不符之申報
        資料，遽以認定原告違反該項後段規定，其認事用法顯
        有違誤。因此，狀請鈞院體察民瘼，賜判決撤銷違法之
        原處分及訴願決定，以保障原告合法之權利。
    (二)被告主張之理由：
      1.原告提起行政訴訟，理由略以：
        (1)其非公職人員財產申報法（下稱本法）第2 條第1 項
          各款及本法施行細則第8 、9 條應申報財產之人員，
          且以施行細則規範申報義務人範圍，有違法律保留原
          則。
        (2)其無法如同被告可取得財稅資料等行政協助，且其配
          偶在桃園就讀警察大學，需全時住校，無法得知詳細
          財產狀況，尚難期待其得盡申報義務。
        (3)其申報財產後，依公職人員財產申報資料審核及查閱
          辦法第6 條規定申請更正，惟受理申報機關未依同辦
          法第5 條規定限期補正，即依同辦法第10條第1 項移
          送裁罰，不符正當法律程序原則，被告處分全未考量
          其個人之因素，即恣意濫用裁量、調查權，實屬違法。
        (4)其自婚後即本於相互尊重原則，各自管理夫妻原有或
          特有財產，於95 年10 月接獲政風室通知應申報財產
          後，即告知其配偶提供資料，並據以申報，既無隱匿
          財產之必要，亦無申報不實之故意；本案全因其一時
          疏忽，應注意並能注意而不注意善盡履行申報之義務
          所致；況其一經受理申報機關通知即立刻寄送文件補
          正，顯非「間接故意」云云。
      2.按公職人員及其配偶所有之應申報財產，應一併申報，
        本法第5 條第2 項定有明文。次按公職人員及其配偶之
        財產應一併申報，乃法定義務，本應忠實履行，而要求
        公職人員申報財產之規範目標，最低限度即是要求擔任
        特定職務之公職人員，其個人、配偶及未成年子女之財
        務狀況可供公眾檢驗，進而促進人民對政府施政廉能之
        信賴，是公職人員若未確實瞭解相關法令，並查詢財產
        現狀，即率爾申報，放任可能不正確之資料繳交至受理
        申報機關（構），應屬可預見將發生申報不實之結果，
        即使其財產來源正當，或並無隱匿財產之意圖，無論其
        申報不實係基於直接故意或間接故意，均符本法「故意
        申報不實」違章行為之「故意」要件無疑，最高行政法
        院96年度判字第856 號判決可資參照。另按本法第11條
        第1 項規定：「公職人員明知應依規定申報，無正當理
        由不為申報，處新臺幣六萬元以上三十萬元以下罰鍰，
        其故意申報不實者，亦同」，所謂「其故意申報不實者
        ，亦同」，已明定處罰申報不實者，以「故意」為其構
        成要件，然不以「明知」之直接故意為限，亦包括間接
        故意，此有最高行政法院92年度判字第78號判決足供參
        照；況參酌刑法第13條第2 項有關「間接故意」之規定
        ，若申報人未確實瞭解相關法令，並查詢配偶財產現狀
        ，即率爾申報，應屬可預見將發生申報不實之結果，仍
        放任可能不正確之資料繳交至受理申報機關（構），自
        屬間接故意，已如前述，是原告主張非間接故意云云，
        顯屬誤解。
      3.原告係高雄市政府客家事務委員會秘書兼主任，經查高
        雄市政府客家事務委員會組織規程第3 條第3 款，即明
        定秘書室掌理該會採購事項；復依其編製表，職稱主任
        係於備考欄說明秘書室主任由秘書兼任。原告係秘書兼
        任秘書室採購業務之主任，即符合本法第2 條第11款之
        採購主管人員，原告主張非本法所定應申報人員，係誤
        解本法之規定。另原告認本法施行細則第8 、9 條違反
        法律保留原則云云，惟該條文僅就本法第2 條第11款人
        員之定義加以解釋，未違反母法授權權限，亦未涉及申
        報義務人範圍之界定，其主張尚不足採。
      4.原告另主張：其無法取得行政協助查詢財產，且其配偶
        長期不在身邊，故無法盡其申報義務；況基於婚後互相
        尊重原則，係各自管理、處分原有及特有財產云云。惟
        查：
        (1)原告於94年4 月間即已到職並列為申報財產人員，其
          並非首次申報財產，應知95年尚需定期申報財產，且
          高雄市政府政風處於95年10月間亦已通知原告需定期
          申報，並檢送填表範例及常見疏漏態樣供參，已預留
          足夠時間可供查詢，原告所謂因其配偶需全時住校完
          全無法提供資料等語，實難採信。
        (2)財稅資料非僅行政機關可加以查調，公職人員亦可持
          配偶委託書至稅捐機關查詢本人及配偶之財稅資料；
          況本法之立法意旨僅在於特定職務之公職人員應誠實
          申報財產，以供公眾檢驗。申報人自應於申報之初，
          向配偶說明財產申報之相關規定，及未誠實申報之利
          害關係，俾便正確申報。況財產申報義務僅要求誠實
          申報，並未干預財產之管領、處分權，因此據實申報
          配偶名下財產，尚非不可能之事。然觀諸原告所申報
          之存款及債務數額，均僅填寫概略整數，足見原告確
          未詳實查詢其配偶名下財產情形，其具申報不實之間
          接故意，應堪採信。
      5.原告復主張：受理申報機關不接受其更正申報表而逕自
        移送裁罰云云，然依公職人員財產申報資料審核及查閱
        辦法第5 條規定，受理申報機關之審核及限期補正，係
        針對有增、刪、塗改處未蓋章、字跡不清、填寫不完備
        等情形加以形式審核；同辦法第6條 之更正係指申報人
        發現申報錯誤主動加以更正而言。惟原告之說明係於高
        雄市政府政風處完成實質審核，認定其申報不實後，依
        據本法第6 條後段、公職人員財產申報資料審核及查閱
        辦法第8 條、政風機構辦理公職人員財產申報資料審核
        作業要點第13點規定，於移送裁罰前給予原告說明機會
        ，尚與前開所稱補正或更正有別。本件程序上既均依法
        令辦理，原告前揭主張，容有法律適用之違誤，委無足
        採。
      6.綜上所述，本件原告之訴顯無理由，建請駁回。
    理  由
一、按96年3 月21日修正前公職人員財產申報法第2 條第1 項第
    11款規定：「左列公職人員應依法申報財產：一、..十一、
    警政、司法調查、稅務、關務、地政、主計、營建、都計、
    證管、採購之縣（市）級以上政府主管人員，及其他職務性
    質特殊經主管院會同考試院核定有申報財產必要之人員。」
    第5 條規定：「公職人員應申報之財產如左：一、不動產、
    船舶、汽車及航空器。二、一定金額以上之存款、外幣、有
    價證券及其他具有相當價值之財產。三、一定金額以上之債
    權、債務及對各種事業之投資。公職人員之配偶及未成年子
    女所有之前項財產，應一併申報。」第11條第1 項規定：「
    公職人員明知應依規定申報，無正當理由不為申報，處新臺
    幣6 萬元以上30萬元以下罰鍰。其故意申報不實者，亦同。
    」又同法施行細則第8 條第4 項規定：「本法第2 條第1 項
    第11款所稱主計、採購人員，係指辦理會計、採購業務之人
    員。」第9 條規定：「本法第2 條第1 項第11款後段之其他
    職務性質特殊有申報財產必要之人員，由各該人員所屬主管
    院依事實所需會同考試院適時核定之。」第10條第6 項規定
    ：「公職人員應申報之財產，為各該申報日，其本人、配偶
    及未成年子女所有之本法第5 條第1 項各款所列之財產。」
    第19條第1 項第1 款規定：「本法第5 條第1 項第2 款及第
    3 款之一定金額，依左列規定：一、存款、有價證券、債權
    、債務、及對各種事業之投資，每類之總額為新臺幣1 百萬
    元，或有價證券之上市股票總額為新臺幣50萬元。…」。
二、本件被告法務部以原告係高雄市政府客家事務委員會秘書兼
    主任，為公職人員財產申報法第2 條第1 項第11款規定應申
    報財產之人員，原告於95年申報財產時，漏報其配偶鄭玲惠
    名下坐落臺南市○區○○段1068地號土地、高雄銀行活期存
    款新臺幣（下同）286,757 元、臺灣郵政股份有限公司存款
    1,787,320 元、臺灣銀行活期儲蓄存款31,025元、定期存款
    450,000 元，並溢報其配偶高雄銀行定期存款1,700,000 元
    及溢報原告對高雄銀行債務220,532 元，故意申報不實，乃
    依公職人員財產申報法第11條第1 項後段規定，以96年12月
    26日法財申罰字第0961116603號處分書處原告罰鍰8 萬元。
    原告不服，以其配偶長期在外就學，實無知悉其配偶財產詳
    情之有效管道，況存簿由配偶自行保管，其已盡一切可能及
    所知填報財產，且依民法規定，對配偶婚前即持有之特有財
    產，應否為申報範圍，尚有疑義，且其配偶臺灣銀行之定期
    存款，係因岳父重病無法管理財務，託在配偶帳下，以權利
    外觀認屬配偶所有，但其未有此專業認知，其申報時已將配
    偶所有一併申報，已盡法定義務，因未具專業認知且為第1
    次申報，尚乏經驗，受理機關未予行政指導與協助告知資料
    查詢方法，且身兼主管之職，公務繁忙，申報疏漏難免，溢
    報存款係因誤植，貸款債務因疏忽未扣除已還款部分，漏報
    土地係因不諳土地及建物之登載情形，均非故意申報錯誤，
    請撤銷原處分云云，提起訴願遭決定駁回，遂提起本件行政
    訴訟。兩造分別為前揭事實欄所載之陳述，核兩造主要爭執
    點厥為：(一)原告是否公職人員財產申報法的申報義務人？(二)
    公職人員財產申報法施行細則第8 條、第9 條，是否違反法
    律保留原則？(三)公職人員財產申報法課予公職人員據實申報
    財產義務，是否無期待可能性？(四)本件受理申報機關是否違
    反公職人員財產申報資料審核及查閱辦法第6 條規定，未准
    原告補正的申請，而阻卻原告的故意？(五)原告是否具有申報
    不實的間接故意？本院判斷如下。
三、查原告係高雄市政府客家事務委員會秘書兼主任（見處分卷
    第72頁），而高雄市政府客家事務委員會組織規程第3 條第
    3 款，即明定秘書室掌理該會採購事項（見原處分卷第69頁
    ）；復依其編製表，職稱主任係於備考欄說明秘書室主任由
    秘書兼任（見原處分卷第71頁）。足證原告係秘書兼任秘書
    室採購業務之主任，其屬公職人員財產申報法第2 條第11款
    規定之採購主管人員至明。次查原告於辦理95年財產申報時
    ，漏報其配偶鄭玲惠(一)名下坐落臺南市○區○○段1068地號
    土地、(二)高雄銀行活期存款286,757 元、(三)臺灣郵政股份有
    限公司存款1,787,320 元、(四)臺灣銀行活期儲蓄存款31,025
    元、(五)定期存款450,000 元，並溢報：(一)其配偶鄭玲惠高雄
    銀行定期存款1,700,000 元（按未有定期存款，溢報有上開
    存款）及(二)原告對高雄銀行債務220,532 元（債款餘額為1,
    579,468 元申執為180 萬元）等事實，有原告95年公職人員
    財產申報表（見原處分卷第16頁至21頁）、財政部財稅資料
    中心調件明細表（見原處分卷第22頁至33頁）、土地登記謄
    本（見原處分卷第34頁至45頁）、高雄銀行股份有限公司96
    年8 月30日高銀密業管字第0960000197號函附存貸款資料表
    （見原處分卷第46頁、47頁）、臺灣郵政股份有限公司96年
    9 月5 日儲密字第0960724872號函附郵政儲金帳戶詳情表（
    見原處分卷第49頁、50頁）、臺灣銀行營業部96年8 月27日
    營存密字第09600074631 號函附歷史明細查詢等影本（見原
    處分卷第51頁至53頁）附於原處分卷可憑，且為原告所不爭
    執，堪信為真實。而各項財產之申報標準及注意事項，公職
    人員財產申報法及其施行細則暨填表說明均已詳細列載，且
    觀卷附資料，原告於94年4 月間到職，即曾被列為公職人員
    財產申報法所規定之申報財產義務人，曾於94年申報財產（
    見原處分卷第73頁至78頁），足見原告非首次申報財產，且
    原告之所以為本件95年度財產申報，即係接獲高雄市政府政
    風處95年10月間之通知，衡諸經驗法則，原告身為高雄市政
    府秘書室主任，無不知應申報財產及據實申報財產之認知，
    應堪認定。其既未據實申報，被告依公職人員財產申報法第
    11第1 項後段，裁處其罰鍰8 萬元，核無不合。
四、原告主張被告將其納入公職人員財產申報法所規範之申報義
    務人之列，實有違法云云。但查原告係高雄市政府客家事務
    委員會秘書兼主任（見處分卷第72頁），而高雄市政府客家
    事務委員會組織規程第3 條第3 款，即明定秘書室掌理該會
    採購事項（見原處分卷第69頁）；復依其編製表，職稱主任
    係於備考欄說明秘書室主任由秘書兼任（見原處分卷第71頁
    ）。足證原告係秘書兼任秘書室採購業務之主任，其屬公職
    人員財產申報法第2 條第11款規定之採購主管人員至明，原
    告主張其非該法所定應申報人員，容屬誤解，洵不足採。次
    查被告認定原告為公職人員財產申報法之申報義務人，係依
    該法第2 條第1 項第11款之規定，而依同法第11條第1 項後
    段為據，要非原告所主張之96年3 月26日修正之公職人員財
    產申報法第12條第3 項規定，合此敘明。
五、按公職人員及其配偶、未成年子女所有應申報之財產，應一
    併申報，係公職人員財產申報法第5 條第2 項所明定。而此
    項公職人員及其配偶、未成年子女之財產應一併申報，乃法
    定義務，身為主管級公務人員本有應忠實遵行之義務，此項
    立法目的，在於要求擔任特定職務之公職人員，其個人、配
    偶及未成年子女之財務狀況可供公眾檢驗，進而促進人民對
    政府施政廉能之信賴，以符廉能政府之施政目標，職是，公
    職人員若未確實瞭解相關法令，並查詢財產現狀，即率爾申
    報，放任可能不正確之資料繳交至受理申報機關（構），應
    屬可預見將發生申報不實之結果，縱使其財產來源非不正當
    ，或其無隱匿財產之意圖，以及其申報不實係出於直接故意
    或間接故意，均屬公職人員財產申報法所規定之「故意申報
    不實」違章行為之「故意」要件無疑，最高行政法院96年度
    判字第856 號判決可資參照。另該法第11條第1 項規定：「
    公職人員明知應依規定申報，無正當理由不為申報，處新臺
    幣6 萬元以上30萬元以下罰鍰，其故意申報不實者，亦同」
    ，所謂「其故意申報不實者，亦同」，已明定處罰申報不實
    者，以「故意」為其構成要件，然不以「明知」之直接故意
    為限，亦包括間接故意，此亦有最高行政法院92年度判字第
    78號判決足供參照；另參酌刑法第13條第2 項有關「間接故
    意」之規定，若申報人未確實瞭解相關法令，並查詢配偶財
    產現狀，即率爾申報，應屬可預見將發生申報不實之結果，
    仍放任可能不正確之資料繳交至受理申報機關（構），其主
    觀上已認知對於可能構成漏溢報情事，具有預見其發生而其
    發生亦不違背其本意之間接故意存在，要無疑義。原告主張
    其本件漏報及溢報情事，無直接故意，亦無間接故意，且無
    期待可性乙節，殊不足採。
六、原告主張其無法取得行政協助查詢財產，且其配偶長期不在
    身邊，故無法盡其申報義務；況基於婚後互相尊重原則，係
    各自管理、處分原有及特有財產云云。但查：(一)原告於94年
    4 月間即已到職並列為申報財產人員，其並非首次申報財產
    ，應知95年尚需定期申報財產，且高雄市政府政風處於95年
    10月間亦已通知原告需定期申報，已預留足夠時間可供查詢
    ，原告陳稱因其配偶需全時住校完全無法提供資料等語，難
    執為其無法具實申報之依據，顯不足採。(二)個人財稅資料非
    僅行政機關可加以查調，公職人員亦可持配偶委託書至稅捐
    機關查詢本人及配偶之財稅資料；財產申報義務僅要求誠實
    申報，並未涉及財產權之管領、處分，據實申報配偶名下財
    產，及法定義務，自非不可能之舉。詎原告身為主管級人員
    ，竟未能具實申報，其未確實查詢其配偶名下財產情形，已
    具申報不實之間接故意，應堪採信。
七、原告主張受理申報機關不接受其更正申報表而逕自移送裁罰
    云云。但查依公職人員財產申報資料審核及查閱辦法第5 條
    規定，受理申報機關之審核及限期補正，係針對有增、刪、
    塗改處未蓋章、字跡不清、填寫不完備等情形加以形式審核
    ；而同辦法第6 條之更正係指申報人發現申報錯誤主動加以
    更正而言。觀原告主張之所謂「補正」，係「95年公務人員
    財產申報說明事項」，係於96年9 月25日始提出（見本院卷
    第28頁），足見此項「說明事項」乃係於高雄市政府政風處
    完成實質審核，認定其申報不實後，依據上開辦法第6 條後
    段、公職人員財產申報資料審核及查閱辦法第8 條、政風機
    構辦理公職人員財產申報資料審核作業要點第13點規定，於
    移送裁罰前給予原告說明機會，核與前開辦法所稱補正或更
    正有別。原告此項主張，亦不足採。
八、原告主張公職人員財產申報法法施行細則第8 、9 條違反法
    律保留原則云云。但查上開條文僅係就該法第2 條第11款人
    員之定義加以解釋，未違反母法授權權限，亦未涉及申報義
    務人範圍之界定，原告此項主張洵屬無據。
九、綜合上述，本件原告起訴論旨均不足採，其於辦理95年財產
    申報時，有故意不實申報之間接故意，被告依公職人員財產
    申報法第11條第1 項後段裁處其罰鍰8 萬元，並無不合，訴
    願決定予以維持，亦無違誤，原告徒執前詞及一己主觀見解
    ，訴請撤銷，為無理由，應予駁回。又本件原告經合法通知
    ，未據到庭，因本件屬簡易案件，爰不經言詞辯論逕為判決
    ，併此敘明。
十、據上論結，本件原告之訴為無理由，爰依行政訴訟法第98條
    第1 項前段，判決如主文。
中    華    民    國    97    年    9    月      3    日
               臺北高等行政法院第七庭法  官   闕  銘  富
上為正本係照原本作成。
本件以訴訟事件所涉及之法律見解具有原則性者為限，始得於本
判決送達後20日內向本院提出上訴狀並表明上訴理由，如已於本
判決宣示後送達前提起上訴者，應於判決送達後20日內補具上訴
理由（均按他造人數附繕本），且經最高行政法院許可後方得上
訴。
中    華    民    國    97    年    9    月      5    日
                                     書記官   孫  筱  晴


司法院資訊處製作；財團法人民間司法改革基金會備份。
